臺灣臺中地方法院民事判決　九十二年度簡上字第四八○號
　　上　訴　人　甲○○○
　　　　　　　　丁○○○
　　共　　　同
　　訴訟代理人　林根煌律師
　　被 上 訴人　丙○○
　　訴訟代理人　吳顯忠律師
　　被 上 訴人　乙○○
右當事人間請求遷讓房屋事件，上訴人對於中華民國九十二年十月十七日本院台中簡
易庭九十二年度中簡字第一八四三號第一審判決提起上訴，經本院於民國九十三年六
月四日言詞辯論終結，判決如左：
    主      文
上訴駁回。
第二審訴訟費用由上訴人負擔。
    事      實
甲、上訴人方面：
  壹、聲明：
    一原判決不利於上訴人之部分廢棄。
    二被上訴人丙○○應將坐落台中市○○區○○路二段二五六號房屋全部（下稱系
      爭房屋）遷讓交還上訴人。
    三被上訴人應連帶給付新台幣（下同）陸拾陸萬元，及自民國九十二年四月十日
      起至系爭房屋遷讓交還上訴人之日止，按月給付上訴人壹拾萬元。
  貳、陳述：除與原審判決書所載者相同茲予引用外，另補稱：
    一上訴人並未同意系爭房屋之租金自九十一年四月起減按每月壹拾萬元計算：
      被上訴人丙○○於九十年九月十六日與上訴人就系爭房屋訂立房屋租賃契約書
      時，其每月租金以拾參萬元計算，有該房屋租賃契約書第三條之約定可稽，雖
      被上訴人丙○○自九十一年四月份起至同年十二月份止之租金，每月僅先交付
      壹拾萬元，惟上訴人並未同意被上訴人丙○○自九十一年四月份起每月之租金
      減按壹拾萬元計算，雖被上訴人丙○○主張租金每月減按壹拾萬元計算，係經
      上訴人之同意，惟上訴人否認其事實，且被上訴人丙○○就此事實亦未舉證以
      實其說，因此被上訴人丙○○自九十一年四月份起至同年十二月份止，每月少
      付之租金合計貳拾柒萬元，自應給付上訴人。
    二系爭房屋雖屬違章建築，但於補辦建造執照及使用執照後仍可供營業使用：
      (一)上訴人就系爭房屋向台中市政府工務局（下稱工務局）申請建造執照（中
        工建建字第○二五三號）後，因將法定空地部分一併予以建築平房，致未申
        請使用執照，故系爭房屋屬於實質的違章建築，已據工務局函復鈞院在卷。
      (二)再者，系爭房屋雖屬違章建築，惟所有權人得依「台中市違章建築物補辦建
        築執照辦法」辦理補正，經工務局函復鈞院在案，此有工務局九十三年二月
        十二日中工建字第○九三○○○二二二七號函、九十三年四月五日中工管字
        第○九三○○○四九九一號函附卷可稽，由此足證系爭房屋雖屬違章建築，
        但仍得依上開辦法辦理補正。
      (三)然上訴人欲補辦申請建造執照及使用執照時，必須拆除一部分建物，因此上
        訴人乃申請台中市西屯區調解委員會調解，並於九十二年四月十六日及同年
        五月二十一日在該調解委員會調解時，上訴人方面曾要求被上訴人訴訟代理
        人轉告被上訴人丙○○將系爭房屋騰空幾天，讓上訴人整修該房屋，以補正
        該房屋之瑕疵，惟被上訴人丙○○表示不願意配合，而不將該房屋騰空，就
        此事實已據證人陳建摺、林明本到庭證述在卷，由此足證被上訴人丙○○未
        能於系爭房屋申請營利事業登記證，不能歸責於上訴人。
      (四)雖系爭房屋關於法定空地上之建物因屬違章建築，惟於拆除後被上訴人對於
        其餘部分之建物，其室內尚有二百八十四點二一平方公尺（約八十六坪）之
        面積仍可營業，尤其被上訴人係以其女陳思思名義在系爭房屋經營「巴可兒
        運動器材行」，有該「巴可兒運動器材行」開給上訴人之租賃所得扣繳憑單
        附存於原審卷可證，因此系爭房屋拆除一部分後，被上訴人仍得繼續營業，
        而非無法營業，況上訴人於整修系爭房屋期間，同意被上訴人丙○○免繳租
        金，而且於系爭房屋拆除一部分後，上訴人亦同意按減少之面積比例減少租
        金，以示公平合理。
    三被上訴人丙○○已欠租兩個月以上，經上訴人催告並終止租約後，被上訴人應
      不得以系爭房屋係違章建築為由，而拒絕遷讓房屋並給付租金或損害金：
      (一)被上訴人丙○○自九十一年四月份起至同年十二月份止之租金，每月僅先付
        壹拾萬元，每月租金計短交萬元，迄至九十一年十二月份止，計欠貳拾柒
        萬元；又被上訴人丙○○自九十二年一月份起至同年三月份止之租金計拾
        玖萬元均未繳付，因此被上訴人自九十一年四月份起至九十二年三月份止，
        共積欠租金陸拾陸萬元。而上訴人於九十二年三月十三日以台中二支郵局第
        一一五號存證信函通知被上訴人於文到十日內繳清所積欠之租金，如逾期仍
        不繳清，即視為終止租約，惟被上訴人收受該存證信函後，迄仍未繳清所欠
        租金，足見被上訴人丙○○與上訴人間之租賃契約業已終止，因此上訴人請
        求被上訴人丙○○應將系爭房屋遷讓交還上訴人，並無不合。
      (二)被上訴人丙○○雖以系爭房屋屬於違章建築為由，而拒付租金並遷讓交還系
        爭房屋，惟查被上訴人丙○○向上訴人承租系爭房屋時，上訴人即依現狀交
        付被上訴人丙○○使用收益，被上訴人丙○○並無任何異議，且被上訴人丙
        ○○自承租起至九十二年四月間停止營業為止，已有一年六個月，況系爭房
        屋始終維持原來之狀態供其使用收益，縱系爭房屋因屬違章建築而未申請使
        用執照，致無法申請營利事業登記，則被上訴人如認為所承租之系爭房屋有
        此項瑕疵，依民法第四百二十四條規定亦僅得終止租約，惟被上訴人丙○○
        不但不終止租約，而且仍繼續占有使用系爭房屋，而不將系爭房屋交還上訴
        人，因此被上訴人依法自應支付相當於租金之損害金給上訴人。惟原審判決
        竟以被上訴人丙○○所承租之系爭房屋係屬違章建築，認上訴人丙○○對於
        被上訴人所負債務係屬雙務契約範圍，在上訴人未為對待給付前被上訴人丙
        ○○得拒絕給付租金或損害金並遷讓交還系爭房屋，顯屬曲解法律之規定，
        且欠公平、合理，而不足採。
  、證據：除援用原審之立證方法外，補提各類所得扣繳暨免扣繳憑單影本一份、
      照片二張、「桃屋」營業項目廣告單影本、申請書影本、工務局函影本、台中
      市西屯區調解委員會通知影本、工務局建造執照影本及房屋平面圖影本各一份
      為證；並聲請鈞院向工務局函詢系爭房屋補照之程序及情形、及本件係屬程序
      違章或實質違章、系爭房屋整修所需時間為何；及聲請訊問證人陳建摺、林明
      本；又聲請鈞院勘測現場。
乙、被上訴人丙○○方面：
  壹、聲明：請求駁回上訴人之上訴。
  貳、陳述：除與原審判決書所載者相同茲予引用外，另補稱：
    一上訴人指兩造租金約定每月壹拾萬元，被上訴人丙○○自九十一年四月份起
      至同年十二月份止之租金，每月短交萬元乙節，並非事實。查被上訴人丙○
      ○承租系爭房屋後，經上訴人同意，自九十一年四月份起租金調為壹拾萬元，
      此觀被上訴人原本每月開立壹拾萬元支票給付租金，自九十一年四月份起至
      九十一年十二月份止之租金支票金額均改為壹拾萬元，上訴人於每月收受壹拾
      萬元之租金支票並未表示異議，可證明雙方有調整租金之事實，並可由被上訴
      人丙○○於原審所提電話錄音中證實。
    二被上訴人丙○○承租上訴人所有系爭房屋係供營業使用，系爭租賃契約第四條
      第一款並載明「本房屋係供營業之用」，是上訴人出租系爭房屋，自應負使系
      爭房屋合於營業使用狀態之義務。而上訴人所出租之系爭房屋係屬違章建築，
      因無法提供使用執照以致無法辦理營利事業登記，遭台中市政府九十一年十一
      月七日府經商字第○九一○一六六四六一號函依商業登記法第三十二條第一項
      勒令停業並處罰鍰，是上訴人出租系爭房屋並未盡使合於營業使用狀況之義務
      ，已為原審所認定。系爭房屋既未能合法營業，則被上訴人丙○○自得拒絕繳
      納租金。
    三系爭房屋之基地為台中市西屯區○○○段七六七─三、七七六─五、七八五─
      七、七八七─八號四筆土地，面積共計五五一平方公尺，基地上全部建滿，包
      括騎樓在內，亦即系爭房屋面積應與基地相同。因系爭房屋為違建，並無使用
      執照，致未能依法申請商業登記，被上訴人丙○○多次催其提出使用執照，上
      訴人均以已經申請補辦搪塞，今上訴人又以曾要求被上訴人丙○○暫停營業數
      日供其整修即可請領使用執照為辯，其言不實。又本件係屬實質違建，不能辦
      理營利事業登記證，致被上訴人丙○○不能營業，且如上訴人所言暫停營業供
      其整修補照，需被上訴人丙○○騰空停業，更改全部設施，被上訴人丙○○並
      無此義務，故其主張顯然無理。再者，系爭房屋面積約五五一平方公尺，依上
      訴人自陳補照後面積為二八四‧二一平方公尺，需拆除之違建面積達一二五‧
      一六平方公尺，與原承租營業目的相去甚遠，有失雙方立約租賃之本意。
  、證據：除援用原審之立證方法外，聲請鈞院向工務局函詢本件補照是否需拆除
      部分建物，如需拆除，其位置及面積為何。
丙、被上訴人乙○○方面：
    被上訴人乙○○未於準備程序及言詞辯論期日到場，亦未提出書狀作何聲明或陳
    述。
    理      由
一、本件被上訴人乙○○經合法通知，未於言詞辯論期日到場，核無民事訴訟法第三
    百八十六條各款所列情形，爰依上訴人之聲請，由其一造辯論而為判決。
二、本件上訴人起訴主張：被上訴人丙○○於九十年九月十六日邀被上訴人乙○○為
    連帶保證人，向上訴人承租系爭房屋，雙方約定租賃期間自九十年九月十日起至
    九十三年九月九日止，租金每月壹拾參萬元，每二個月給付一次、並應於第一個
    月九日以前繳清，承租期間之水電、瓦斯費用由承租人負擔，不料，被上訴人丙
    ○○租得系爭房屋使用後，自九十一年四月起至同年十二月止，每月僅先繳交壹
    拾萬元租金，迄九十一年十二月止已積欠貳拾柒萬元租金（計算式：30000〔元
    〕x9〔個月〕= 270000〔元〕），另自九十二年一月起至同年三月止累計租金
    拾玖萬元均未繳納，合計已積欠租金陸拾陸萬元，經上訴人於九十二年三月十二
    日以存證信函通知被上訴人，於文到十日內繳清所積欠之租金，否則，即以該存
    證信函終止租約，被上訴人收受上開存證信函後，迄仍未繳納租金，兩造間之租
    約即已告終止；另被上訴人丙○○承租系爭房屋期間，積欠電費陸萬柒仟佰陸
    拾柒元，致遭台灣電力公司斷電，上訴人乃予代繳，被上訴人二人自應連帶清償
    所代繳之電費；為此請求被上訴人丙○○將所承租之系爭房屋遷讓交還上訴人，
    另被上訴人二人應連帶給付所積欠之租金陸拾陸萬元、電費陸萬柒仟佰陸拾柒
    元，並自九十二年四月十日起至遷讓交還上訴人上開房屋之日止，按月給付上訴
    人相當於租金之損害壹拾萬元（其中電費陸萬柒仟佰陸拾柒元部分，經原審
    判命被上訴人連帶給付，被上訴人原已提出上訴，嗣後再撤回其上訴，已告確定
    ）等語。
    被上訴人丙○○則以：兩造簽訂系爭租約時，原先固約定每月租金壹拾萬元，
    惟嗣已協議減為每月壹拾萬元，被上訴人丙○○並已依事後協議之金額繳交至九
    十一年十二月止，另被上訴人丙○○承租系爭房屋目的在於供作營業使用，兩造
    所訂立之租約亦明白約定「本房屋供作營業使用」等語，被上訴人丙○○承租系
    爭房屋後，已花費數百萬元裝潢用作經營撞球球具精品館（巴可兒運動器材行）
    ，不料，上訴人事後無法提供系爭房屋之使用執照俾利辦理營利事業登記，以致
    被上訴人丙○○所經營之撞球球具精品館（巴可兒運動器材行）屢遭台中市政府
    裁罰並命令停業，被上訴人丙○○曾多次催請上訴人提出使用執照，上訴人均以
    已經申請補辦搪塞，上訴人既未履行出租人所負使該房屋合於營業使用之狀況，
    被上訴人丙○○自得拒絕給付租金，且上訴人另以被上訴人丙○○積欠租金為由
    終止契約，於法自屬無據；又上訴人現以曾要求被上訴人丙○○暫停營業數日供
    其整修即可請領使用執照為辯，其言不實，縱有其事，被上訴人丙○○並無此義
    務，故其主張顯然無理；況系爭房屋目前之面積約五五一平方公尺，依上訴人自
    陳補照後面積為二八四‧二一平方公尺，需拆除之違建面積達一二五‧一六平方
    公尺，與原承租營業目的相去甚遠，有失雙方立約租賃之本意等語置辯。
三、上訴人主張：被上訴人丙○○於九十年九月十六日邀被上訴人乙○○為連帶保證
    人，向上訴人承租系爭房屋，系爭租約約定租賃期間自九十年九月十日起至九十
    三年九月九日止，租金每月壹拾萬元，每二個月給付一次、並應於第一個月九
    日以前繳清，被上訴人丙○○租得系爭房屋後，即以其女陳思思名義在系爭房屋
    經營「巴可兒運動器材行」，而被上訴人丙○○自九十一年四月起至同年十二月
    止，每月僅繳交租金壹拾萬元，自九十二年一月起至同年三月止均未繳納租金；
    嗣因系爭房屋未取得使用執照而無法辦理營利事業登記，被上訴人丙○○乃於九
    十二年四月間停止營業等事實，業據提出系爭房屋租賃契約書影本及存證信函影
    本各一份為證，復為被上訴人丙○○所不爭執，而被上訴人乙○○已於相當期間
    內受合法之通知，既未於準備程序及言詞辯論期日到場，亦未提出書狀加以爭執
    ，依民事訴訟法第四百三十六條第二項準用同法第二百八十條第三項前段、第一
    項前段之規定，視同自認該等事實，堪認上訴人上開主張為真正。
四、而上訴人復主張：被上訴人丙○○承租系爭房屋後積欠租金，上訴人已於九十二
    年三月十二日以存證信函向被上訴人催繳，限被上訴人於文到十日內繳清所積欠
    之租金，否則，即以該存證信函終止租約，被上訴人收受上開存證信函後，迄仍
    未繳納租金，兩造間之租約即已告終止等語；被上訴人丙○○對於積欠九十二年
    一至三月之租金乙節，並不爭執，惟否認兩造間之租約已告終止，並以前揭情詞
    置辯。經查：
  (一)本件兩造約定由被上訴人丙○○承租系爭房屋供作營業使用，兩造並於所訂立之
    房屋租賃契約書第四條第一款明白記載「本房屋係營業之用」等語，有上訴人所
    提出之系爭房屋租賃契約書影本一份在卷足憑，是上訴人出租系爭房屋，自應負
    使系爭房屋合於營業使用狀況之義務。而上訴人所出租之系爭房屋屬違章建築，
    因無法提供使用執照以致無法辦理營利事業登記，已遭台中市政府裁罰並勒令停
    業等情，亦據被上訴人丙○○提出台中市政府聯合稽查紀錄表影本、台中市建築
    物公共安全之構造及設備檢（複）查紀錄表影本及台中市政府九十一年十一月七
    日府經商字第○九一○一六六四六一號函影本等各一份為憑。且本件上訴人所出
    租之系爭房屋確屬違章建築，因無法提供使用執照以致無從辦理營利事業登記，
    前並經工務局以中工管字第○九二○○○四一五三號違章建築拆除通知單查報在
    案，工務局將依既有違章建築違規程度評分表依序拆除等情，亦經原審發函向台
    中市政府工務局查明，有該局九十二年九月三十日中工管字第○九二○○一六九
    一○號函附於原審卷內足憑，是上訴人出租系爭房屋後，並未盡使系爭房屋合於
    營業使用狀況之義務，亦堪認定。至於上訴人所提出扣繳憑單，僅係作為稅捐機
    關扣稅之憑據而已，其不足以證明上訴人出租之系爭房屋可合法辦理營利事業登
    記。
  (二)上訴人復主張：上訴人願意補辦申請系爭房屋之建造執照及使用執照，但必須先
    拆除一部分建物，因此曾於九十二年四月間調解時商請被上訴人丙○○將系爭房
    屋騰空幾天，讓上訴人整修系爭房屋，以補正系爭房屋之瑕疵，惟被上訴人丙○
    ○表示不願意配合，而不將系爭房屋騰空；又系爭房屋關於法定空地上之建物因
    屬違章建築，必須拆除，拆除後其餘部分之建物尚有二百八十四點二一平方公尺
    （約八十六坪）之面積，仍可供被上訴人丙○○營業使用，因此系爭房屋拆除一
    部分後，被上訴人丙○○仍得繼續營業，而非無法營業，況上訴人於整修系爭房
    屋期間，同意被上訴人丙○○免繳租金，而且於系爭房屋拆除一部分後，上訴人
    亦同意按減少之面積比例減少租金，以示公平合理等語；惟為被上訴人丙○○所
    否認，辯稱：上訴人並不曾要求被上訴人丙○○暫停營業數日供其整修以便請領
    使用執照，縱有其事，被上訴人丙○○並無此義務，且系爭房屋目前之面積約五
    五一平方公尺，依上訴人自陳補照後面積為二八四‧二一平方公尺，需拆除之違
    建面積達一二五‧一六平方公尺，與原承租營業目的相去甚遠，有失雙方立約租
    賃之本意等語置辯。說明如下：
    1.依工務局九十三年四月五日中工管字第○九三○○○四九九一號函覆本院之內
      容謂：「．．．二依『台中市違章建築物補辦建築執照辦法』第二條定義，本
      案違建已將全部基地蓋滿，未留設法定空地，明顯不符建築法及都市計畫法規
      定，係屬實質違章。三本案基地原領有本局核發（八六）中工建字第○二五三
      號建造執照，因起造人未於期限內申報開工，且已超過原核准建築期限，建造
      執照已逾期作廢，現所有權人若要補照應依『台中市違章建築物補辦建築執照
      辦法』第三條規定申請補辦建築執照，惟其必須拆除部分建物，留設４０％以
      上法定空地並由建築師檢附符合相關建築法規，才能完成補辦建築執照，故有
      關於應拆除位置及面積應由起造人委託建築師檢討法規後才能確定拆除面積及
      位置。四有關本局九十二年五月五日以中工管字第○九二○○○六四七二號函
      通知丁○○○補提相關書件辦理情形一節，經查該所有權人後續並無補提相關
      書件，且亦未向本局提出申請補辦建築執照。．．．」等語，可見系爭房屋依
      建築法規須留設４０％以上之法定空地，故系爭房屋所應拆除違建之部分至少
      應在４０％以上。
    2.再者，本件系爭房屋現有之面積為五五一平方公尺，依建築法規須留設４０％
      以上之法定空地，於拆除違章之部分，所餘建物尚有二百八十四點二一平方公
      尺（約八十六坪）之面積乙情，為兩造所不爭執，應可認定。而上訴人要求被
      上訴人丙○○將系爭房屋騰空幾天，讓上訴人整修該房屋，以補正該房屋之瑕
      疵，惟被上訴人丙○○依法應無此義務。且縱使上訴人可於短期內拆除違建部
      分並補辦建築執照及使用執照，以供被上訴人丙○○申領營利事業登記證，惟
      兩造於系爭租約係約定租賃標的物為系爭房屋之全部，於上訴人拆除一部分建
      物，所剩建物面積僅有二百八十四點二一平方公尺（即八十六坪），約為原有
      建物面積之一半，已不符被上訴人丙○○承租系爭房屋全部以供營業使用之本
      意，仍難認上訴人已依債之本旨提出給付。
  (三)按因契約互負債務者，於他方當事人未為對待給付前，得拒絕自己之給付，民法
    第二百六十四條第一項前段定有明文。本件上訴人所負提供合於營業使用房屋之
    義務，被上訴人丙○○所負給付租金之義務，均本於同一雙務契約（即系爭租賃
    契約）而發生，且二者具有互為對待給付之關係，被上訴人丙○○自得以上訴人
    不能提供合於營業使用狀況之房屋，行使同時履行抗辯權而拒絕給付租金。準此
    ，上訴人請求被上訴人二人連帶給付租金，於法無據，不應准許；另上訴人以被
    上訴人丙○○積欠租金而表示終止契約，亦因被上訴人丙○○行使同時履行抗辯
    權，而不發生終止租約之效果，上訴人與被上訴人丙○○之租賃契約既尚未終止
    ，上訴人遽而請求被上訴人丙○○遷讓返還系爭房屋，於法不符。又被上訴人丙
    ○○本於系爭租賃契約占用系爭房屋，於法有據，上訴人請求被上訴人二人連帶
    自九十二年四月十日起至返還系爭房屋之日止按月賠償損害壹拾萬元，亦屬無
    稽，均不應准許。
五、從而，上訴人請求被上訴人丙○○應將系爭房屋遷讓交還上訴人；及被上訴人二
    人應連帶給付租金陸拾陸萬元，並自九十二年四月十日起至系爭房屋遷讓交還上
    訴人之日止，按月給付上訴人壹拾萬元，均於法無據，不應准許。本件原審認
    上訴人之此部分主張為無理由，而為上訴人敗訴判決，經核並無違誤，上訴人指
    摘原判決此部分不當，求予廢棄改判，為無理由，應予駁回其上訴。
六、本件事證已臻明確，兩造其餘之攻擊防禦方法，核與本案之結論不生影響，爰不
    一一贅述，併此敘明。
七、據上論結，本件上訴為無理由，依民事訴訟法第四百三十六條之一第三項、第四
    百六十三條、第三百八十五條第一項、第四百四十九條第一項、第七十八條，判
    決如主文。
中　　　華　　　民　　　國　　九十三　　年　　　六　　　月　　 三十 　　日
                                    臺灣臺中地方法院民事第四庭
~B審判長法官　張恩賜
~B法　　　官　林洲富
~B法　　　官　許秀芬
右為正本係照原本作成
不得上訴。
中　　　華　　　民　　　國　　九十三　　年　　　六　　　月　　 三十 　　日
~B法院書記官
